---
output: github_document
---

<!-- README.md is generated from README.Rmd. Please edit that file -->

```{r, include = FALSE}
knitr::opts_chunk$set(
  collapse = TRUE,
  comment = "#>",
  fig.path = "man/figures/README-",
  out.width = "100%"
)

options(width = 200)
```

# Paquete `{territorial}`

Herramientas para trabajar con comunas de Chile en R.

Este paquete busca facilitar tareas de limpieza que suelen ser necesarias al trabajar con datos de Chile a nivel comunal, por ejemplo limpiar los nombres de las comunas y regiones, agregar códigos comunales y regionales, ordenar las regiones del país, entre otras.

La razón de este paquete surge de mi propia experiencia analizando datos sociales: los datos territoriales de Chile vienen siempre con dudosa calidad en las variables que especifican las comunas: nombres mal escritos, en mayúsculas, sin eñes, etc.

Paquete desarrollado bajo el [programa de Campeones de ROpenSci](https://ropensci.org/es/champions/), con el apoyo de mi mentora [Andrea Gómez Vargas](https://github.com/SoyAndrea)


## Instalación

Por ahora puedes instalar este paquete desde GitHub:

```r
# install.packages("pak")
pak::pkg_install("bastianolea/territorial")
```

```r
# install.packages("devtools")
devtools::install_github("bastianolea/territorial")
```

## Ejemplos

El paquete ofrece una tabla de datos que contiene todas las comunas del país con sus nombres oficiales, sus códigos únicos territoriales, y lo mismo para las provincias y regiones del país.

```{r tabla, message=FALSE, warning=FALSE}
library(territorial)
library(dplyr)

head(territorial::territorios)
```

Esta tabla puede servir para hacer `left_join()` y así complementar otras fuentes de datos comunales.

Estos datos corresponden al [Ministerio del Interior de Chile](https://www.subdere.gov.cl/documentacion/códigos-únicos-territoriales-actualizados-al-06-de-septiembre-2018), publicados en el Diario Oficial el 21 de septiembre de 2018, con leves modificaciones.

### Ejemplos de datos comunales

Si tienes una tabla de datos con datos comunales, lo primero sería revisar la calidad de sus datos:

```{r include=FALSE}

```

```{r example}
# library(territorial)

# head(datos)
# 
# revisar_comunas(datos)
```

También podemos hacerlo manualmente consultando si las comunas son válidas:

```{r}
comunas <- c("Providencia", "Vitacura", "Las Condes", "Lo Barnechea", "Ratas", NA)

is_nombre_comuna(comunas)
```

Lo anterior sería equivalente a hacer `comunas %in% territorial::comunas()`.

También se puede confirmar si los códigos únicos territoriales son válidos:

```{r}
comunas <- c(1101, 1107, NA, 99999)

is_codigo_comuna(comunas)
```


Algo que suele pasar es recibir datos comunales con las comunas mal escritas, pero que vienen con códigos únicos territoriales. En este caso podemos crear las comunas bien escritas a partir de los códigos únicos territoriales:

```{r include=FALSE}
datos <- dplyr::tribble(
  ~codigo_comuna,      ~municipio,
  13110,    "LA FLORIDA",
  16103, "CHILLAN VIEJO",
  10301,        "OSORNO",
  16302,      "COIHUECO",
  13132,      "VITACURA",
  13501,     "MELIPILLA",
  14204,     "RIO BUENO",
  11401,   "CHILE CHICO",
  16202,    "COBQUECURA",
  13116,     "LO ESPEJO"
)
```

```{r cars}
head(datos)

# crear nombres de comuna a partir de códigos comunales
datos |> 
  mutate(nombre_comuna = as_nombre_comuna(codigo_comuna))
```

También podemos tener el caso inverso: una tabla con datos comunales que vienen con nombres de comunas, pero sin códigos únicos territoriales. Podemos crear los códigos únicos territoriales a partir de los nombres de comunas:

```{r include=FALSE}
datos <- dplyr::tribble(
  ~nombre_comuna, ~valor,
  "Pirque",       1,
  "Cerrillos",    2,
  "Puente Alto",  1,
  "La Florida",   3,
  "Ñuñoa",        1,
  "Conchalí",     2
)
```

```{r}
head(datos)

# agregar códigos comunales a partir de nombres de comunas
datos |> 
  mutate(codigo_comuna = as_codigo_comuna(nombre_comuna))
```


Pero lo anterior requiere que los nombres de las comunas estén bien escritos! Para esto existe la función `limpiar_nombres_comunas()`:

```{r}
# limpiar_nombres_comunas()
```


Si tenemos datos de nivel comunal pero les faltan variables territoriales, podemos _contextualizar_ los datos comunales al agregarles todas las variables que les faltan con la función `contextualizar()`:

```{r include=FALSE}
datos <- dplyr::tribble(
  ~nombre_comuna, ~valor,
  "Cerrillos",    1,
  "Arica",        2,
  "Putre",        3)
```

```{r}
head(datos)

datos |>
  contextualizar(variable = "nombre_comuna")
```


### Ejemplos de datos regionales

Cuando trabajamos datos de nivel regional, una necesidad común es [ordenar las regiones en el orden geográfico](https://bastianolea.rbind.io/blog/ordenar_regiones/); es decir, de norte a sur. Para ello existe la función `ordenar_regiones()`:

```{r include=FALSE}
regiones <- dplyr::tribble(
  ~codigo_region,                  ~nombre_region,
  1,                                   "Tarapacá",
  2,                                "Antofagasta",
  3,                                    "Atacama",
  4,                                   "Coquimbo",
  5,                                 "Valparaíso",
  6,      "Libertador General Bernardo O'Higgins",
  7,                                      "Maule",
  8,                                     "Biobío",
  9,                               "La Araucanía",
  10,                                 "Los Lagos",
  11, "Aysén del General Carlos Ibáñez del Campo",
  12,      "Magallanes y de la Antártica Chilena",
  13,                 "Metropolitana de Santiago",
  14,                                  "Los Ríos",
  15,                        "Arica y Parinacota",
  16,                                     "Ñuble"
)
```

```{r}
regiones

regiones |> 
  ordenar_regiones()
```

