---
title: "Códigos Únicos Territoriales"
description: Información sobre la tabla de códigos únicos territoriales (CUT) de comunas, provincias y regiones.
vignette: >
  %\VignetteIndexEntry{codigos_unicos_territoriales}
  %\VignetteEngine{quarto::html}
  %\VignetteEncoding{UTF-8}
knitr:
  opts_chunk:
    collapse: true
    comment: '#>'
---

```{r}
#| label: setup
#| warning: false
#| message: false
library(territorial)
library(dplyr)
```

El Ministerio del Interior de Chile es el organismo encargado de establecer la división política administrativa de Chile, y entre otras tareas, esto implica la sistematización de una codificación única para reconocer las regiones, provincias y comunas del país. La última actualización fue en 2018, al incluirse la región de Ñuble.

Los códigos únicos territoriales son números que identifican de manera única a las regiones, provincias y comunas de Chile. Son especialmente útiles para poder trabajar con datos territoriales sin tener que estar filtrando constantemente por nombres, que pueden ser largos, difíciles de escirbir, o derechamente incorrectos. Por eso, al trabajar con datos se prefiere operar sobre los códigos únicos territoriales para eliminar posibilidades de error.

El paquete `{territorial}` incluye la tabla de datos `territorios`, que presenta los códigos únicos territoriales de regiones, provincias y comunas, junto a sus nombres oficiales.

## Regiones
Las **regiones** se identifican con un código entre 1 y 16, siendo 1 Tarapacá, 16 Ñuble, y 13 la Región Metropolitana. 

```{r}
territorial::territorios |> 
  select(ends_with("region")) |> 
  distinct() |> 
  print(n = Inf)
```

## Provincias
Las **provincias** toman el código de la región a la que pertenecen, y le agregan un dígito al final. Por ejemplo, en la Región Metropolitana (región de código 13) existen 6 provincias, siendo la provincia de Santiago la de código 131 (región 13, provincia 1), la provincia Cordillera código 132 (región 13, provincia 2), etc.

```{r}
territorial::territorios |> 
  filter(codigo_region == 13) |> 
  select(ends_with("provincia")) |> 
  distinct()
```

## Comunas
Las **comunas** de Chile poseen códigos únicos territoriales que van del 1101 (región 1, provincia 1, comuna `01`, correspondiente a _Iquique_) al 16305 (región 15, provincia 3, comuna `05`, comuna de _San Nicolás_). Por ejemplo, las comunas de la región de Tarapacá son:

```{r}
territorial::territorios |> 
  filter(nombre_region == "Tarapacá") |> 
  select(ends_with("comuna"), ends_with("provincia"))
```

## Referencias
- [Decreto Exento N° 1.115 del Ministerio del Interior y Seguridad Pública que actualiza los códigos territoriales](https://www.subdere.gov.cl/sites/default/files/documentos/DTO-1115-SEPT_2018.pdf)
- [Subdere: Códigos Únicos Territoriales - Actualizado al 2018](https://www.subdere.gov.cl/documentacion/códigos-únicos-territoriales-actualizados-al-06-de-septiembre-2018)
- [Gobierno digital: plataforma Codificador](https://codificador.digital.gob.cl/codificaciones-del-estado/codigos-unicos-territoriales)



