---
title: "Localidades"
vignette: >
  %\VignetteIndexEntry{localidades}
  %\VignetteEngine{quarto::html}
  %\VignetteEncoding{UTF-8}
knitr:
  opts_chunk:
    collapse: true
    comment: '#>'
---

Según la definición del INE, una localidad es un "Área geográfica con nombre propio de conocimiento generalizado por la población. Puede estar poblada o no, aunque debe contener, a lo menos, una vivienda susceptible de ser habitada. Generalmente, se circunscribe dentro de un distrito censal; no obstante, puede rebasar a éste.” 

En el paquete `{territorial}`, la tabla `territorial::localidades` contiene una lista de todas las localidades de Chile, en base a la información del [estudio de **Identificación de localidades en condición de aislamiento**](https://ide.subdere.gov.cl/estudio-actualizacion-de-base-censal-identificacion-de-localidades-en-condicion-de-aislamiento/), realizado por la [Subsecretaría de Desarrollo Regional y Administrativo](https://ide.subdere.gov.cl) y publicado el año 2021.

```{r setup}
#| message: false
#| warning: false
library(territorial)
library(dplyr)
```

```{r}
territorial::localidades
```

Esta tabla puede ser ampliada en sus columnas territoriales usando la función `territorial::contextualizar()`, para agregar las comunas, regiones y provincias correspondientes a cada localidad:

```{r}
territorial::localidades |> 
  contextualizar(codigo_comuna) |> 
  glimpse()
```

Si se tiene el nombre de una localidad de Chile, y se de sea conocer dónde está ubicada, existe la función `territorial::ubicar_localidades()`:

```{r}
ubicar_localidades(c("Chada", "La Dormida", "Mallarauco"))
```


## Referencias
- [Infraestructura de Datos Geoespaciales, Subsecretaría de Desarrollo Regional y Administrativo (IDE Subdere)](https://ide.subdere.gov.cl)
- [Identificación de localidades en condición de aislamiento](https://ide.subdere.gov.cl/wp-content/uploads/2023/11/EABC-ILCA-2021-2.pdf) (en PDF)

## Agradecimientos
- Matías Poch Clavero, profesional de la Unidad de Investigación Territorial, Subsecretaría de Desarrollo Regional y Administrativo
