---
title: "Introducción al paquete"
description: Instalación y primeros pasos con el paquete `{territorial}`.
vignette: >
  %\VignetteIndexEntry{territorial}
  %\VignetteEngine{quarto::html}
  %\VignetteEncoding{UTF-8}
knitr:
  opts_chunk:
    collapse: true
    comment: '#>'
---


## Instalación

Por ahora puedes instalar este paquete desde GitHub:

```r
# install.packages("pak")
pak::pak("bastianolea/territorial")
```

```{r}
#| label: setup
library(territorial)
```

Los siguientes ejemplos muestran algunos usos de `{territorial}`.

## Ejemplos de datos comunales


### Tabla de comunas, provincias y regiones de Chile

El paquete ofrece una tabla de datos que contiene todas las comunas del país con sus nombres oficiales, sus códigos únicos territoriales, y lo mismo para las provincias y regiones del país.

```{r tabla}
#| message: false
#| warning: false
library(territorial)
library(dplyr)

head(territorial::territorios)
```

Esta tabla es la fuente de toda la información territorial usada en el paquete, y corresponde a los datos oficiales de la [Subsecretría de Desarrollo Regional y Administrativo, Ministerio del Interior de Chile](https://www.subdere.gov.cl/documentacion/códigos-únicos-territoriales-actualizados-al-06-de-septiembre-2018).

### Validación de calidad de nombres de comunas

Si tienes una tabla de datos con datos comunales, lo primero sería revisar la calidad de sus datos. La función `validar_comunas()` indica qué posibles problemas existen con los nombres de las comunas.

```{r}
#| include: false

datos <- dplyr::tibble(
  nombre_comuna = c("PIRQUE", "El Monte", "Maipu", "santiago", "prohibidencia", "CERRILLOS", "San José De Maipo", "OHiggins"),
  valores = c(4, 6, 2, 8, 6, 3, 5, 8)
)

```

Imaginemos una tabla de datos con muy mala calidad de nombres de comunas:
```{r}
datos
```

Para empezar a trabajar con estos datos, validamos su calidad primero:

```{r}
datos |> 
  validar_comunas(nombre_comuna)
```

### Limpieza de nombres de comunas de Chile

Luego de saber más o menos el tipo de problemas que tienen los nombres de las comunas en esta tabla, podemos usar la función `limpiar_comunas()` para corregir automáticamente los nombres de las comunas:

```{r}
datos |> 
  mutate(nombre_corregido = limpiar_comunas(nombre_comuna))
```
Esta función realiza una limpieza de los nombres en tres pasos, que puedes leer en detalle en su documentación: `?limpiar_comunas`.

#### Funciones para confirmar nombres de comunas

Si necesitamos más control, también podemos confirmar los nombres manualmente consultando si las comunas son válidas:

```{r}
comunas <- c("Providencia", "Vitacura", "Las Condes", "Lo Barnechea", "Ratas", NA)

is_nombre_comuna(comunas)
```

Lo anterior sería equivalente a hacer `comunas %in% territorial::comunas()`. Esto puede servir, por ejemplo, para validar datos en una aplicación Shiny.

También se puede confirmar si los códigos únicos territoriales son válidos:

```{r}
comunas <- c(1101, 1107, NA, 99999)

is_codigo_comuna(comunas)
```


### Crear nombres de comunas a partir de códigos únicos territoriales

Algo que suele pasar es recibir datos comunales con las comunas mal escritas, pero que vienen con códigos únicos territoriales. En este caso podemos crear las comunas bien escritas a partir de los códigos únicos territoriales:

```{r}
#| include: false
datos <- dplyr::tribble(
  ~codigo_comuna,      ~municipio,
  13110,    "LA FLORIDA",
  16103, "CHILLAN VIEJO",
  10301,        "OSORNO",
  16302,      "COIHUECO",
  13132,      "VITACURA",
  13501,     "MELIPILLA",
  14204,     "RIO BUENO",
  11401,   "CHILE CHICO",
  16202,    "COBQUECURA",
  13116,     "LO ESPEJO"
)
```

```{r cars}
head(datos)

# crear nombres de comuna a partir de códigos comunales
datos |> 
  mutate(nombre_comuna = as_nombre_comuna(codigo_comuna))
```


### Obtener códigos únicos territoriales a partir de nombres de comunas
También podemos tener el caso inverso: una tabla con datos comunales que vienen con nombres de comunas, pero sin códigos únicos territoriales. Podemos crear los códigos únicos territoriales a partir de los nombres de comunas:

```{r}
#| include: false
datos <- dplyr::tribble(
  ~nombre_comuna, ~valor,
  "Pirque",       1,
  "Cerrillos",    2,
  "Puente Alto",  1,
  "La Florida",   3,
  "Ñuñoa",        1,
  "Conchalí",     2
)
```

```{r}
head(datos)

# agregar códigos comunales a partir de nombres de comunas
datos |> 
  mutate(codigo_comuna = as_codigo_comuna(nombre_comuna))
```

Naturalmente, lo anterior requiere que los nombres de las comunas estén bien escritos, así que habría que haber confirmado con `validar_comunas()` y/o haber limpiado con `limpiar_comunas()`.

### Agregar variables territoriales faltantes

Si tenemos datos de nivel comunal pero les faltan variables territoriales, podemos _contextualizar_ los datos comunales al agregarles todas las variables que les faltan con la función `contextualizar()`:

```{r}
#| include: false
datos <- dplyr::tribble(
  ~nombre_comuna, ~valor,
  "Cerrillos",    1,
  "Arica",        2,
  "Putre",        3)
```

```{r}
head(datos)

datos |>
  contextualizar(nombre_comuna)
```


## Ejemplos de datos regionales

### Ordenar regiones de Chile
Cuando trabajamos datos de nivel regional, una necesidad común es [ordenar las regiones en el orden geográfico](https://bastianolea.rbind.io/blog/ordenar_regiones/); es decir, de norte a sur. Para ello existe la función `ordenar_regiones()`:

```{r include=FALSE}
regiones <- dplyr::tribble(
  ~codigo_region,                  ~nombre_region,
  1,                                   "Tarapacá",
  2,                                "Antofagasta",
  3,                                    "Atacama",
  4,                                   "Coquimbo",
  5,                                 "Valparaíso",
  6,      "Libertador General Bernardo O'Higgins",
  7,                                      "Maule",
  8,                                     "Biobío",
  9,                               "La Araucanía",
  10,                                 "Los Lagos",
  11, "Aysén del General Carlos Ibáñez del Campo",
  12,      "Magallanes y de la Antártica Chilena",
  13,                 "Metropolitana de Santiago",
  14,                                  "Los Ríos",
  15,                        "Arica y Parinacota",
  16,                                     "Ñuble"
)
```

```{r}
regiones

regiones |> 
  ordenar_regiones()
```

### Validación de calidad de nombres de regiones

Otro problema que podemos tener son datos de regiones con los nombres mal escritos. Para eso tenemos la función `validar_regiones()`, que revisará los nombres de las regiones y reportará los problemas existentes:

```r
validar_regiones(c("los lagos", "nuble", "OHIGGINS"))
#> ! mayúsculas: 1 caso de regiones escritas en mayúsculas
#> ! mayúsculas: 2 casos de regiones escritas en minúsculas
#> ! ortografía: 1 caso de la Región de Ñuble escrita sin eñe
#> ! ortografía: 1 caso de la Región de O'Higgins escrita sin su apóstrofo (')
```

### Uso de regiones para la redacción de textos

Un típico problema es que tenemos las regiones y necesitamos incluirlas en un texto, pero si anteponemos "Región de" no siempre queda bien: por ejemplo, no se dice "Región de Metropolitana", ni tampoco se dice "Región de Maule", sino que cada región tiene su preposición apropiada. Para esto usamos la función `redactar_region()`, que a su vez usa  `preposicion_region()` para identificar la preposición correcta:

```{r}
redactar_region("Metropolitana")
redactar_region("Maule")
```

----

Estas son algunas de las funciones principales, pero existen muchas más que facilitan el trabajo con datos territoriales de Chile: [revisa el índice!](/reference/)
