---
title: "Ejemplo: beneficiarios Sercotec"
description: Limpieza de datos comunales de beneficiarios de programas de Sercotec en Chile según sexo, obtenidos desde datos abiertos del Servicio de Cooperación Técnica.
knitr:
  opts_chunk:
    collapse: true
    comment: '#>'
editor_options: 
  chunk_output_type: console
---

En este ejemplo se limpian datos territoriales sobre personas beneficiarias de programas de apoyo al emprendimiento de Sercotec (Servicio de Cooperación Técnica) en Chile, a nivel comunal y por sexo. Los datos corresponden al año 2024, y fueron obtenidos mediante solicitud de transparencia el año 2025.

Estos datos son públicos y oficiales, y fueron obtenidos como parte del desarrollo del [Índice de Brechas de Género](https://www.descentralizachile.cl/ibg/) de Subdere.

Puedes [descargar aquí los datos](https://github.com/bastianolea/territorial/raw/main/data-raw/ejemplo_sercotec_beneficiarios.xlsx) para seguir el ejemplo.

----

Primero cargamos los datos originales:

```{r}
#| message: false
#| warning: false
library(readxl)
library(here)
library(janitor)
library(dplyr)

sercotec <- read_xlsx(
  here("data-raw/ejemplo_sercotec_beneficiarios.xlsx")) |> 
  clean_names() |> 
  rename(año = 1)

sercotec
```

Los datos contienen una fila por cada persona beneficiaria, con columnas que identifican el programa, el sexo y la comuna, entre otras.

Filtramos los datos para quedarnos solamente con el año 2024, y sólo con los casos que tienen sexo y comuna informados:

```{r}
sercotec <- sercotec |> 
  filter(!is.na(sexo_contacto),
         !is.na(comuna_beneficiario)) |> 
  filter(año == 2024)
```

Revisamos las categorías de sexo disponibles:

```{r}
sercotec |> 
  count(sexo_contacto)
```

Finalmente agrupamos por comuna y sexo para obtener el conteo de personas beneficiarias:

```{r}
sercotec <- sercotec |>
  group_by(comuna_beneficiario, sexo_contacto) |> 
  count() |> 
  ungroup()

sercotec
```

Ahora cargamos el paquete `{territorial}` para evaluar la calidad de los nombres de las comunas usados en esta base de datos:

```{r}
library(territorial)

sercotec |> 
  validar_comunas(comuna_beneficiario)
```

La validación detecta varios problemas: _Los Alamos_ le falta el tilde (muchas personas siguen pensando que las letras mayúsculas no llevan tilde, un vestigio de la antigua imprenta), _OHiggins_ tiene su apóstrofo omitido, mientras que _Aisén_ y _Treguaco_ están escritas de forma no recomendada. También hay valores como _No Informada_ y _Otro lugar_ que no corresponden a comunas reales.

Para corregir estos problemas usamos `territorial::limpiar_comunas()` sobre la columna que contiene los nombres comunales:

```{r}
sercotec_limpio <- sercotec |> 
  mutate(nombre_comuna = limpiar_comunas(comuna_beneficiario))
```

La función limpia automáticamente los tildes faltantes, las escrituras alternativas (como _Aisén_ por _Aysén_ y _Treguaco_ por _Trehuaco_), y los casos especiales como _Puerto Saavedra_ (que se estandariza como _Saavedra_) y _Cabo de Hornos_ (que se le suele añadir el texto "Ex Navarino" o similar). También detecta que _No Informada_ y _Otro lugar_ no son comunas reales, dejándolas como `NA`.

Filtramos las filas sin comuna identificada, eliminamos la columna de nombres de comunas originales, y verificamos el resultado:

```{r}
sercotec_limpio <- sercotec_limpio |> 
  filter(!is.na(nombre_comuna)) |> 
  select(-comuna_beneficiario)

sercotec_limpio
```

Opcionalmente, confirmamos que los datos están limpios:

```{r}
sercotec_limpio |> 
  validar_comunas(nombre_comuna)
```

Finalmente, podemos usar `ubicar_comunas()` para agregar la región correspondiente a cada comuna, y `as_codigo_comuna()` para transformar el nombre de la comuna en código único territorial (ver `vignette("codigos_unicos_territoriales")`):

```{r}
sercotec_limpio <- sercotec_limpio |> 
  mutate(nombre_region = ubicar_comunas(nombre_comuna)) |> 
  mutate(codigo_comuna = as_codigo_comuna(nombre_comuna)) |> 
  relocate(codigo_comuna, nombre_region, .after = nombre_comuna)

sercotec_limpio
```

O bien, usamos `territorial::contextualizar()` para agregar todas las columnas de identificación territorial a partir del nombre de comuna:

```{r}
sercotec_limpio |> 
  contextualizar(nombre_comuna)
```

Con esto tenemos un dataset limpio y territorializado, listo para análisis posteriores.
