---
title: "Ejemplo: datos electorales"
knitr:
  opts_chunk:
    collapse: true
    comment: '#>'
editor_options: 
  chunk_output_type: console
---

En este ejemplo usaremos el paquete de R `{territorial}` para llevar a cabo una limpieza de datos territoriales correspondientes a afiliaciones a partidos políticos por sexo y edad. Los datos fueron obtenidos por una solicitud de transparencia (Concejo por la Transparencia) al Servicio Electoral (Servel) de Chile en el año 2025.

Primero cargamos los datos:

```{r}
library(readxl)
library(here)

servel <- read_xlsx(
  here("data-raw/ejemplo_servel_partidos.xlsx"),
  skip = 1)

servel
```

Realizamos una transformación de los datos para que pasen a desde columnas hacia filas:

```{r}
library(tidyr)

servel <- servel |> 
  pivot_longer(
    cols = where(is.numeric),
    names_to = "edad", 
    values_to = "afiliados")

servel
```

Ahora realizamos una limpieza de los nombres de las columnas:
```{r}
library(dplyr)
library(janitor)

servel <- servel |> 
  clean_names() |> 
  rename(partido = 1)

servel
```

Finalmente, para siplificar el ejemplo, sumamos la cantidad de afiliados/as a partidos políticos por región, comuna y sexo.

```{r}
servel <- servel |> 
  summarize(
    afiliados = sum(afiliados),
    .by = c(region, comuna, partido, sexo)
    )
```

Ahora cargamos el paquete `{territorial}`, y la primera acción será validar las comunas presentes en los datos, para percatarnos de cualquier problema:

```{r}
library(territorial)

servel |> 
  validar_comunas(comuna) |> 
  invisible()
```

Vemos que hay miles de comunas escritas en mayúsculas, más de 2 mil comunas sin tildes, 29 casos de comunas sin eñes, y formas incorrectas de escribir comunas.

Para arreglar las comunas mal escritas, usaremos la función `limpiar_comunas()` sobre la columna original, para crear una columna de nombres limpios:

```{r}
servel_limpio <- servel |> 
  mutate(nombre_comuna = limpiar_comunas(comuna, mostrar_proceso = FALSE))
```

La función nos informa que, de las 347 comunas distintas presentes en la tabla de datos, se limpiaron 346 en total (99.7%).

Algunos casos que vemos en el registro son:

- Paihuano y Marchihue fueron limpiadas a pesar de estar escritas distinto
- Cabo de Hornos fue limpiada por tratarse de un caso especial, que generalmente viene muy mal escrito (le ponen "Ex-Navarino" o similares al final, dificultando limpieza automatizada
- La comuna "Fuera del país" no fue convertida, por la obviedad de no tratarse de una comuna

Ahora vemos cómo quedaron los datos:

```{r}
servel_limpio
```

Queda limpiar las regiones. Primero las validamos con `validar_regiones()`:
```{r}
servel_limpio |> 
  validar_regiones(region)
```

Nuevamente encontramos un caos de nombres de regiones. Pero, como ya obtuvimos las comunas limpias, podemos usar la función `contextualizar()` para basarnos en las comunas limpias para agregar columnas que contextualicen dichas comunas en sus respectivas provincias y regiones:

```{r}
servel_limpio <- servel_limpio |> 
  contextualizar(nombre_comuna) |> # agregar columnas territoriales nuevas
  select(-region, -comuna) # remover columnas originales
```

```{r}
servel_limpio

glimpse(servel_limpio)
```

Terminamos con datos territoriales limpios!
